【裁判字號】    99,上訴,808
【裁判日期】    990608
【裁判案由】    誣告
【裁判全文】
臺灣高等法院臺中分院刑事判決         99年度上訴字第808號
上  訴  人  臺灣南投地方法院檢察署檢察官
被      告  甲○○
上列上訴人因被告誣告案件，不服臺灣南投地方法院98年度訴字
第381號中華民國99年2月26日第一審判決（起訴案號：臺灣南投
地方法院檢察署98年度偵字第4119號），提起上訴，本院判決如
下：
    主  文
上訴駁回。
    理  由
一、公訴意旨略以：被告甲○○與被害人丙○○係鄰居，2人曾
    發生爭吵而不睦，被告甲○○明知其並無遭被害人丙○○出
    手推打之事實，被告竟意圖使被害人丙○○受刑事處分，基
    於誣告之犯意，於民國（下同）98年3月23日下午2時30分許
    ，前往南投縣政府警察局埔里分局隆生派出所向負有偵查犯
    罪職責之公務員之該所警員，捏造「丙○○於98年3月23日
    上午7時50分許，在南投縣埔里鎮○○里○○路127號後方產
    業道路上，基於毀損甲○○財物及傷害甲○○之犯意，自機
    車置物箱內拿出牛排刀及尖銳鐵器作勢攻擊甲○○，甲○○
    遂後退，『丙○○即動手將甲○○推落附近甘蔗田』等語」
    之事實，提出告訴而誣指被害人丙○○涉有刑法第277條第1
    項之傷害罪及同法354條之毀損罪嫌；嗣經臺灣南投地方法
    院檢察署檢察官查明上開事實真相後，於98年9月10日以98
    年度偵字第3124號為不起訴處分。因認被告甲○○涉犯刑法
    第169條第1項之誣告罪嫌云云。
二、按犯罪事實，應依證據認定之，無證據不得認定其犯罪事實
    ；又不能證明被告犯罪者，應諭知無罪之判決。刑事訴訟法
    154條第2項、第301條第1項分別定有明文。次按按誣告罪之
    成立，以意圖他人受刑事處分虛構事實而向該管公務員申告
    為其要件，故其所訴事實，雖不能證明係屬實在，而在積極
    方面尚無證據證明其確係故意虛構者，仍不能遽以誣告罪論
    處(最高法院46年台上字第927號判例參照)。再誣告罪必告
    訴人所訴被訴人之事實必須完全出於虛構為要件，若係事出
    有因，致有所誤會或懷疑有此事實，或對其事實張大其詞而
    為告訴之情形，縱令所告之案件，因證據不足，經檢察官為
    不起訴處分或法院判決無罪，被訴人不必負刑責，尚應就告
    訴人有無虛構誣告之故意以為斷，並非當然可以誣告罪相繩
    。然如告訴人主觀上欠缺誣告之故意，自不能令負誣告罪責
    （最高法院32年上字第184號、44年台上字第892號及59年度
    台上第581號判例意旨及82年度台上字第1637號判決意旨參
    照）。
三、公訴人認被告甲○○涉有上開誣告罪嫌，無非係以被告先後
    於98年3月23日警詢、98年8月28日臺灣南投地方法院檢察署
    98年度偵字第3124號案件偵訊、本案98年9月17日偵訊中分
    別所為之陳述均不相同，有矛盾之處，是被告指訴顯不可信
    ，為被告誣告之論據。
四、訊據被告甲○○堅決否認上開犯行，並辯稱：丙○○確實有
    於98年3月23日上午7時50分許，在南投縣埔里鎮○○路127
    號後方產業道路上，持牛排刀與尖銳鐵器作勢對其攻擊，使
    其後退倒落甘蔗園而扭傷腳踝，且致其所騎腳踏車因而受損
    等語。經查：
(一)被告甲○○於偵、審中供稱：其前擔任村民代表，而自87年
    因造路之事，而與丙○○發生不愉快，被丙○○欺侮多年等
    語（見偵卷第13頁、原審卷第43頁），核與證人即被害人丙
    ○○於原審審理時所證：曾經因為造路關係，致伊田中堆滿
    石頭，後來伊還請挖土機將田裡石頭挖走，為此事曾與甲○
    ○彼此間有過不愉快等詞相符（見原審卷第42頁），是被告
    與證人丙○○雙方確曾因道路開闢致生爭執；且證人丙○○
    並於原審審理時證述：伊係務農的，每日均在田裡（即南投
    縣埔里鎮○○路127號後方產業道路旁），伊確曾於98年3月
    23日7時50分許，有遇及被告，且伊與被告係鄰居，經常見
    面等語（見原審卷第40、43頁），可知證人丙○○並不否認
    於前揭時、地與被告相遇；是由被告與被害人雙方既素有爭
    執，則彼此間或生衝突即非無因，且2人因偶遇而有事端，
    亦非無可能。而證人即被害人丙○○於警詢時陳稱：以伊與
    被告並無糾紛（見他字偵卷第20頁反面）；於原審審理作證
    時，初則證述：伊未曾與被告口角或吵架過云云（見原審卷
    第40、41頁），嗣經原審審判長提示偵查卷始坦認：有因造
    路關係，與被告彼此間不愉快等詞（見原審卷第42頁），顯
    見證人丙○○於警詢及法院審理過程中亦有刻意掩飾伊與被
    告彼此間原有爭執、糾紛之情事，而故為隱諱雙方衝突、糾
    葛之緣由。
(二)公訴意旨以被告先後於98年3月23日警詢、98年8月28日臺灣
    南投地方法院檢察署98年度偵字第3124號案件偵訊、本案98
    年9月17日偵訊中分別所為之陳述均不相同，有矛盾之處，
    以此推論被告指訴顯不可信云云。惟被告於98年3月23日警
    詢時指稱：案發當時伊於前開地點騎腳踏車來回運動，丙○
    ○騎機車經過該處，見伊即一直罵，不知道罵什麼，伊要騎
    （腳踏車）回家時，丙○○在路旁等，並自機車置物箱內拿
    出牛排刀、尖銳鐵器說要殺伊，伊一直退後，剛好退到甘蔗
    園，丙○○就動手將伊推落甘蔗園，伊自己起來後就跑回家
    報案（見他字偵卷第22頁）；於98年8月28日偵訊時陳稱：
    丙○○看到伊就要將伊攔下，拿出牛排刀及鐵器說要給伊死
    ，不讓伊過，伊一直閃，就趕快跑過去，伊經常在該處運動
    ，轉頭後回頭丙○○又在該處攔伊，伊一直退，就連同腳踏
    車摔到田裡，伊是因為丙○○要攻擊伊才摔下去的（見他字
    偵卷第13頁）；以及本案98年9月17日偵訊時，檢察官問：
    丙○○告伊於98年度偵字第3124號案之98年8月28日偵訊時
    ，以丙○○於98年3月23日上午7時50分許，在南投縣埔里鎮
    水頭里中正112號後方產業道路，將伊攔下，拿出牛排刀及
    鐵器說要給伊死，不讓伊過，伊轉頭後丙○○又在另一邊攔
    伊，要攻擊伊，伊一直退，後來連腳踏車摔到田裡是誣告，
    伊有何辯解？被告答稱：沒有誣告等語（見他字偵卷第29頁
    ）。可見被告於本案98年9月17日偵訊時係否認有誣告犯行
    ，並未就丙○○之傷害、毀損犯行為任何具體指訴，另被告
    分別於98年3月23日警詢與98年8月28日偵訊所陳述之前揭內
    容，雖略有齟齬之情（見後述），惟大致若合符節，並無明
    顯不合之處；至於該次警詢時指稱：係丙○○動手將伊推落
    至甘蔗園，以及98年8月28日偵訊：因伊見及丙○○持牛排
    刀、鐵器等兇器，而一直退，就連同腳踏車摔到田裡等語，
    對於是丙○○動手推伊致伊摔落，或是伊見及丙○○持兇器
    而自行後退致摔落田裡等情，雖略有齟齬，然是否被告因見
    及丙○○手持兇器之動作，使其一再退後而摔落田裡，即在
    警詢時逕認或誤認此亦屬丙○○動手所為，確係無法排除，
    況苟有上情其被欺侮之情，於告訴之初難免有所跨大，但對
    因丙○○之故始後退致摔落田裡等情，則屬一致，且被告於
    審理時亦供述：丙○○確係於前揭時、地，持牛排刀及尖銳
    鐵器等物，使伊一直後退而倒落甘蔗園等詞，亦與98年8月
    28日偵訊所陳相符。則自難謂被告先後於警、偵訊所供有何
    重大矛盾不一之處，是以公訴意旨所論此節，核諸被告前後
    之陳述，尚非可採，被告前後所為之陳述既尚屬一致，即非
    絕無可信，實難據此推論被告有出於捏造、虛構之情。
(三)被告於98年偵字第3124號指訴被害人丙○○傷害與毀損，除
    於警、偵訊中詳敘其情外，並有其腳踏車倒地之照片6幀在
    卷可參（見他字偵卷第24頁），與其所述腳踏車掉落田裏並
    無不符之處，可知就被告所指其腳踏車遭毀損部分，尚非全
    然無據；被告於警、偵查中雖未提出腳踏車送修單據及其受
    傷診斷證明書，然被告於警詢即供以：「（你有無受到傷害
    證明，及腳踏車之受損情形如何？）我雖然沒有受傷、腳踏
    車也沒有多大損壞，但是他不止一次要打我殺我，所以我才
    報警處理。」（見98年度他字第606號第22頁正面）、於偵
    查中則供以：「（有無攜帶證明當日受傷的診斷證明書到庭
    ？）沒有，我也沒有去驗傷，我當時腳扭到，我沒有辦法提
    供診斷證明書，我的腳踏車的座墊有壞掉，但我沒有證明文
    書證明我去送修。」等語（見98年度他字第606號第13頁正
    面），據此可知：被告之所以未提供相關證明，乃因其受傷
    外觀無法看出、腳踏車固有倒地，然毀損部位亦非顯明，而
    未提出，是尚無法遽以被告未能提出驗傷證明及毀損照片一
    情，即論被告有虛構被害人犯罪之情。況苟被告確有誣告之
    意，於本件傷害、毀損係發生於98年3月23日7時50分，被告
    至警局製作筆錄時間則為同日下午2時30分，其間約有6小時
    之時間，足可讓被告為相關動作，然被告於上開警詢時仍指
    陳其腳沒有受傷、腳踏車也沒有多大損壞等語，似可知被告
    當時主觀上自認丙○○此情即為對其有傷害及對其腳踏車有
    毀損之違法。雖檢察官以被告提出告訴之事實，缺乏確切積
    極之證據，致不能證明所訴係實在，而對丙○○處分不起訴
    ，此有臺灣南投地方法院檢察署檢察官98年度偵字第3124號
    不起訴處分書附卷可參（見98年度偵字第3124號第14頁）。
    然，被告與丙○○間確前曾因造路關係，彼此間有不愉快之
    情，而被告指述丙○○有傷害、毀損等情時，丙○○確有在
    上開地點，並有被告腳踏車掉至田裏之相片可證，均已如上
    述，依上開法之意旨，自不能僅因被告未能提出積極之證據
    證明告訴之事實，即逕以被告具有虛構事實誣告之故意，亦
    難遽認被告原所申告之內容即全屬憑空捏告者。至於證人丁
    ○○於本院雖證稱：伊當時坐在水筍園剝水筍，水筍很高所
    以沒有看到，亦不知道被告與丙○○發生衝突之事等語。然
    證人丙○○於上開時地確有場，且本院已詳述並無積極證據
    證明被告原所申告之內容全屬憑空捏告等情，是證人丁○○
    所為證述尚無從為被告不利之認定。
(四)公訴人補充理由書又以，被告於丙○○經檢察官處分不起訴
    之後，既未提出再議，亦未曾表示不服，並以此作為被告有
    犯誣告罪之論據；惟被告就丙○○經臺灣南投地方法院檢察
    署檢察官以98年度偵字第3124號為不起訴處分後，雖未曾提
    出再議表示不服，對此被告於原審並未時間可資提出答辯，
    惟其於本院時已供以：係因從其98年3月23日告丙○○傷害
    、毀損後，被告即沒有再侮辱伊之情，伊始沒有再提出再議
    等語（見本院99年5月25日審判筆錄），與被告於98年8月28
    日檢察官偵查丙○○傷害、毀損案中其所述：伊與丙○○因
    開闢道路的關係而發生嫌隙，丙○○連續侮辱伊11年等語互
    為吻合（即被告見丙○○未再有侮辱之情，即未再議）。是
    公訴人以被告未就不起訴處分提出再議，即逕認被告有虛構
    事實之誣告犯意，顯屬遽斷並不足採。
五、綜上所述，被告甲○○申告被害人丙○○傷害、毀損等犯行
    ，雖因罪證未足，經檢察官處分不起訴；然被告所指與被害
    人彼此間確曾因道路闢建致生紛爭，素來不睦，是其所申告
    被害人有對其為傷害、毀損等犯行之事實，即非無因，況被
    告就被害人所為之指訴，前後尚稱相合，並無嚴重齟齬之處
    ，縱因其未能提出確切積極之證據，以證明其所指訴申告之
    事實，亦不得以此逕以被告有虛構事實之誣告故意，且無法
    遽認被告所告內容完全係出於憑空捏造，是依首揭刑事訴訟
    法條文及最高法院判例意旨，尚難認被告對於被害人所為申
    告即係誣告犯罪，此外，又無其他任何確實之證據適合作為
    認定被告有前開犯罪，是被告之誣告犯行尚屬不能證明。原
    審認定被告之犯罪不能證明，而為無罪之諭知，其所持之理
    由雖有部分與本院不同，惟業經本院補充、更正，結果並無
    不同，本院自應維持原審諭知被告無罪之判決。
六、檢察官上訴雖謂：(1)被告於警詢時及偵查中均已「虛偽」陳
    述「其腳部扭傷」、「腳踏車毀損」誣指被害人犯罪之結果
    等語，原審所謂「被告對於被害人之傷害及毀損未為具體指
    摘」為何依據，不得而知？(2)被告未能提出驗傷證明及毀損
    照片一情，顯然足證被告虛構被害人犯罪，而有誣告罪行，
    原審為何依此反推「被告無誣告之犯意」？尚難以常情理解
    。(3)被告誣指被害人在「郊外」持「牛排刀」等凶器欲對其
    傷害等語，顯然與事理常情及經驗法則不相符，而被告對於
    原檢察官對其誣告被害人之案件為不起訴處分，並未聲請再
    議，原審竟遽自行認定「係被告主觀上自知舉證困難而未再
    議」等語，尤顯無據。為此提起上訴，並請將原判決撤銷，
    更為適當合法之判決云云。然查：檢察官上訴所指之六(1)前
    段、(2)及(3)後段等情，已據本院詳述如上；另六(1)後段，已
    據本院更正，而未採為被告無罪之理由。至於六(3)前段以，
    被告誣指被害人在「郊外」持「牛排刀」等凶器欲對其傷害
    等語，顯然與事理常情及經驗法則不相符云云。惟，一般人
    攜帶相關器具不必然一定會在該器具應使用之場合出現，例
    如，棒球棒其應使用在棒球場上，然社會上亦有部分駕駛人
    車上攜帶棒球棒，上訴意旨以被告指述被害人在上開場所攜
    帶牛排刀等凶器，即推論被告所辯與事理常情及經驗法則不
    相云云，顯有違誤至明。是檢察官上訴所指各節，顯無理由
    ，應予駁回。
據上論結，應依刑事訴訟法第368條，判決如主文。
本案經檢察官乙○○到庭執行職務。
中    華    民    國    99    年    6     月    8     日
            刑事第三庭  審判長法  官  王  增  瑜
                              法  官  廖  柏  基
                              法  官  吳  進  發
以上正本證明與原本無異。
如不服本判決應於收受送達後十日內向本院提出上訴書狀，其未
敘述上訴理由者，並得於提起上訴後十日內向本院補提理由書（
均須按他造當事人之人數附繕本）「切勿逕送上級法院」。
                              書記官  呂  安  茹
中    華    民    國    99    年    6     月    8     日

司法院資訊處製作；財團法人民間司法改革基金會備份。
